【裁判字號】    91,重訴,159
【裁判日期】    920128
【裁判案由】    損害賠償
【裁判全文】
臺灣嘉義地方法院民事判決  九十一年重訴字第一五九號
    原      告  己○○○
                庚○○
    兼右一人
    法定代理人  丙○○
    兼右四人
    訴訟代理人  丁○○
    被      告  交通部公路局第五區養護工程處
    法定代理人  甲○○
    被      告  中華工程股份有限公司
    法定代理人  乙○○
    訴訟代理人  蔡碧仲律師
    複代理人    張俊才
    訴訟代理人  楊瓊雅律師
    訴訟代理人  汪玉蓮律師
右當事人間請求損害賠償事件，本院判決如左：
    主      文
原告之訴駁回。
訴訟費用由原告負擔。
    事      實
甲、原告方面：
一、聲明：被告應連帶給付原告新台幣（以下同）八百五十萬元。
二、陳述：
（一）被害人楊惠舟於民國八十九年七月十一日晚上八時許，駕駛車號ＬＥ─二三八
      二號自小客車，搭載楊士萱行經嘉義東西向快速道路即台八二線道路（下稱台
      八二線道路）水上南靖交流道入口處，因施工單位中華工程股份有限公司（下
      稱中華公司）南部工程處施工人員明知該路段尚未通車，非但未在該入口處設
      置阻絕路障，以完全封閉禁止車輛進入，且亦未在該入口處設置夜光照明及反
      光設施，以提示駕駛人該路段尚未通車、禁止進入等相關安全設施，至楊惠舟
      誤以為該路段已經通車，而經由該入口駛上東西向快速道路，行至鹿草鄉○○
      段即台八二線十九公里七百公尺處時，又因一列排開橫置於道路之紐澤西護欄
      上完全未施設反光照明標誌，使楊惠舟未能即時預見前方路況而直接衝撞該護
      欄，致楊惠舟及其子楊士萱當場死亡（下稱系爭事故）。系爭事故發生後，被
      告等置之不理，經原告提起國家賠償，被告仍拒絕賠償。
（二）按公有公共設施設置或管理有欠缺，被害人家屬得請求國家賠償。查嘉義縣東
      西快速道路監工單位為被告交通部公路局第五區養護工程處（下稱第五區養工
      處），且肇事地點亦為其管轄路段，與中華公司應連帶負賠償責任。原告丁○
      ○、己○○○係楊惠舟之父母，庚○○、戊○○為楊惠舟之子，丙○○為楊士
      萱之母，依侵權行為之法律關係及國家賠償法第三條第一項、第九條第二項之
      規定，請求被告連帶賠償如下所受之損害：
      (1)殯葬費用：原告丁○○支出一百萬元。
      (2)扶養費用：原告丁○○三十年三月二十三日出生、己○○○二十八年十二月
        三日出生、庚○○七十年二月二十七日出生、戊○○八十五年十一月十四日
        出生、丙○○五十二年十二月十六日出生，原告各請求一百萬元之扶養費，
        合計五百萬元。
      (3)精神慰撫金：楊惠舟係宏工程行負責人，死亡時為四十歲，正值青壯之年
        ，驟然去世，原告丁○○、己○○○、庚○○、戊○○分別為為楊惠舟之父
        母子女，原告丙○○為楊士萱之母，原告因楊惠舟及楊士萱之死亡，精神上
        之痛苦難以形容，為此，請求慰撫金每人五十萬元，合計二百五十萬元。
三、證據：提出臺灣省車輛行車事故覆議鑑定委員會意見書、剪報、戶籍謄本、第五
    區工程處函影本各一份為證，並聲請訊問證人張慶文。
乙、被告方面：
一、聲明：如主文所示。
二、陳述：
（一）原告就被害人楊惠舟、楊士萱之死亡，曾對被告中華公司永安工務所當時負責
      人鄭木田及被告第五區養工處八十九年間之負責人陳昭傑提出業務過失致人於
      死之刑事告訴，其中陳昭傑經嘉義地方法院檢察署以八十九年度偵字第六八八
      九、六八九一號，以第五區養工處並未負責肇事地點之號誌設施，且對同案被
      告鄭木田所負責之中華公司永安工務所未具監督之責為由，予以不起訴處分。
      至於鄭木田雖經檢察官以涉有業務過失致人於死罪嫌提起公訴，惟經同院刑事
      庭以九十年度交訴字第一五號判決無罪，並經台灣高等法院台南分院以九十年
      度交上訴字第一八九號判決維持。系爭事故經刑事庭長達一年多之調查審理，
      前後訊問高達數十位之相關證人，嚴謹審視重要事證後，均認中華公司永安公
      務所已善盡注意義務，負責人並無過失，又縱有過失，亦與被害人楊惠舟、楊
      士萱之死亡結果無相當因果關係，是以該案被告鄭木田無須負擔刑事業務過失
      致死責任，被告中華公司亦無需負擔民事侵權行為損害賠償之責至為灼然。茲
      就事實緣由及被告中華公司已善盡注意義務等情，詳述如下：
      (1)被告中華公司永安工務所於八十八年間向被告第五區養工處承包台八二線道
        路，於八十九年間，被告中華公司永安工務所為承辦東西向快速公路東石嘉
        義Ｅ６０２工程需求，向交通部公路局東西向快速公路南區工程處（下稱南
        區工程處）第一工務段商借Ｅ６０３道，俾供工程車通行之用，據Ｅ６０２
        標借道Ｅ６０３標車輛管制計劃所載：工程所需於入口處設「非工作人員、
        車輛請勿進入」警告標誌，每日下工後再以活動拒馬封閉臨時入口，白天開
        啟入口，派員指揮，作為車輛出入之管制，借道期滿再由中華公司永安工務
        所派員清理借道路段，並回復原狀。經正式核准同意借道後，被告中華公司
        即依右開管制計劃，於２５Ｋ＋３５６匝道入口放置活動式紐澤西護欄加以
        封閉（該處已設置夜間照明路燈），並吊開四個護欄作為臨時出入口，入口
        處尚設有「非工作人員、車輛請勿進入」警告標誌、禁一「禁止進入警告標
        誌」、輔２標誌等反光標誌，於白天開啟臨時出入口，派員指揮作為車輛出
        入管制，每天下工復以反光活動拒馬封閉臨時出入口，被告中華公司實已善
        盡前揭法條規定之注意義務。
      (2)據被告中華公司所屬永安工務所之組織編制，足認除以鄭木田為所長外，另
        置副所長一人及施工站、測量隊、內業站、事務站、工安品保站等五個下級
        單位，其中工安品保站置站長一人，當時係由訴外人張進仕擔任，工安管理
        師一人，由訴外人游新聰擔任，負責該交流道之交通管制。而被告中華公司
        之協力廠商竣達工程有限公司並指派訴外人劉鍾率工人張清治等於案發當日
        傍晚即八十九年七月十一日下工後，利用拒馬以鐵絲綑綁於紐澤西欄上封閉
        交流道入口，且設置反光交通錐警告來車等情，是以被告中華公司確有其他
        直接負責交流道入口交通管制之工作人員。
      (3)八十九年七月十一日晚間八時十分許，被害人楊惠舟駕駛車牌號嗎ＬＥ─二
        三八二號自小客車，搭載被害人楊士萱，無視於被告中華公司所為警告設施
        ，擅自搬動具有反光貼條之鐵架拒馬及塑膠交通錐，由水上南靖交流道駛入
        台八二線道路，沿該快速道路由東往西方向行駛，至該路十九公里七百公尺
        處，因疏未注意車前狀況，並隨時採取必要安全措施，撞繫封閉道路之水泥
        樁肇事，方生此一不幸。被告中華公司已善盡注意之能事，依設置相關警告
        標誌，就系爭事故並無任何過失。又南靖交流道至被害人楊惠舟駕車衝撞護
        欄地點，以道路里程標示計算，間距有六公里之遙，縱以時速七十公里之車
        速換算，仍須時約五分鐘，足認被害人楊惠丹並非駕車甫進入交流道入口，
        即發生死亡車禍。且事發時係夜間，快速道路亦未通車，無其他車輛來往，
        縱被害人楊惠舟係屬誤闖，亦極易察覺轉返，再參諸訴外人陳昭吉、何承元
        、於刑事庭之證詞，足見系爭事故係被害人楊惠舟為測試欲購賓士轎車之性
        能，刻意至尚未通車道路試車所致。
    (4)被告中華公司於南靖交流道入口已設有紐澤西護欄，護欄上並有黃色圓形反
        光片，現場另有「輔２」安全方向導引標誌，用以促使車輛駕駛人減速慢行
        ，並引導行駛安全方向（參照道路交通標誌標線號誌設置規則第一百三十四
        條），俾以告知用路人該道路尚未通車之狀況。於案發當日，南靖交流道入
        口所留用俾供公務車通行之缺口，尚放置具反光貼條之鐵架拒馬及塑膠交通
        錐以為標誌，一般駕駛人目睹此情，均可知悉道路尚未供通行，縱案發當晚
        該處尚留有缺口，而未完全封閉，一般駕駛人於眼見該交流道之紐澤西欄與
        安全導引標誌設置情況後，客觀上仍得以瞭解該段快速道路尚未正式通車，
        不至於對此狀況渾然不覺，否則不可能永安工務所借道數月之久，僅發生本
        件衝撞護欄之死亡車禍。足見被告中華公司對於南靖交流道入口之交通管制
        ，並無任何督導不週之誤，縱有疏虞，被害人楊惠舟與楊士萱之死亡亦與此
        疏漏無相當因果關係。蓋一般汽車駕駛人駕車進入該交流道所留之缺口處，
        不必然發生衝撞於數公里外，於非被告中華工程公司，所屬工務所管轄而橫
        列之護欄，導致車禍之結果，被害人楊惠舟駕車衝撞護欄之地點，與南靖交
        流道又有相當之距離，且被害人楊惠舟對於該段快速道路尚未通車之事實，
        揆諸前開說明，難謂不知情，縱誤入之初不知情，誤入後亦極易察覺而轉返
        ，車禍當不至發生。
      (5)據承辦系爭事故之警員所製作之嘉義縣警察局水上分局道路交通事故調查報
        告表紀錄，肇事地點１９Ｋ＋７００處路面狀況無缺陷、視距良好、標誌適
        當，肇事因素為駕駛人超速失控，夜間無照明，足徵本件縱被告中華公司涉
        有過失，揆諸上開判例及說明，該過失與被害人死亡亦無相當因果關係至明
        。事發後翌日即八十九年七月十二日十一時二十分至十一時三十分，檢察官
        履勘現場之情形及結果為「事發當時相關路段有錄影存證，事發後工務段有
        補二個石製護欄」，除於檢察官相驗時拍攝屍體及肇事地點１９Ｋ＋７００
        處外，並赴南靖交流道入口處攝得已設有紐澤西護欄，護欄上並有黃色圓形
        反光片，現場另有「輔２」安全方向導引標誌、「禁止進入」圓形標誌、「
        非工作人員禁止進入」方形標誌及「非施工人員車輛請勿進入工地」告示牌
        之照片。被告中華公司於南靖交流道出入口處，多係放置紐西澤護欄予以隔
        絕，但留有一缺口以便工程車進出，就此缺口之管制，除於白天安排人員看
        管外，下工後，於事發前均係置二個流動性之鐵架拒馬（一個人即可搬動）
        ，中間並放有一個塑膠交通錐，約重二公斤，並均貼反光貼紙，以為標示，
        於案發後，因眾多民眾於交流道出入口予以旁觀，警方為維持現場秩序，防
        免民眾闖入，另吊車於缺口處放置紐西澤護欄將拒馬予以隔絕，檢察官勘驗
        現場所拍攝之照片，因角度問題，並未將拒馬一併攝入。
      (6)被害人楊惠舟撞擊護欄引起火燒車之地點，並非被告中華公司所屬工務所之
        施工借用範圍，該處之交通管制設備是否妥適，並非被告中華公司權責，無
        法科令被告中華公司盡任何注意義務。
      (7)就系爭事故肇事原因之分析，台灣省車輛行車事故鑑定委員會鑑定意見係：
        「楊惠舟駕駛自小客車，夜間駛入尚未通車路段，為肇事原因。」。雖台灣
        省車輛行車事故覆議鑑定委員會覆議意見認：「楊惠舟於夜間駕駛自小客車
        ，未注意車前狀況駛入尚未通車路段，為肇事主因。施工單位於尚未通車路
        段未妥善設置警示燈光及阻絕設施（夜間應封閉通口）及反光設施，為肇事
        次因。」，但覆議意見未慮及事發地點並非被告中華公司永安工務所之施工
        借用範圍及本件車禍與交流道入口交通管制措施完善與否間有無相當因果關
        係，自難憑採。
（二）肇事地點係屬已完工尚未通車之路段，並非公有公共設施，並無國家賠償法第
      三條規定之適用。
（三）綜上所述，被告第五區養工處並未負責肇事地點之號誌設施，且對被告中華公
      司永安工務所並未具監督之責，被告中華公司業已於南靖交流道出入口善盡標
      示號誌之注意義務，就系爭車禍事故之發生，並無過失。退萬步言，縱有過失
      ，亦與損害發生無相當因果關係，均無須負擔民事侵權行為之損害賠償責任。
      且因案發時肇事地點非屬公有公用設施，並無國家賠償法第三條之適用，是以
      原告訴請損害賠償，顯無理由。
三、證據：提出臺灣嘉義地方法院檢察署檢察官不起訴處分書、本院九十年度交訴字
    第一五號刑事判決、台灣高等法院台南分院九十年度交上訴字第一０八九號刑事
    判決、中華公司工永安公務所函文暨車輛管制計劃、公路局東西向快速公路南區
    工程處第一工務段有關本案安全設施設置情形說明書、照片（三二張）、中華公
    司安全衛生環境保護暨安全防護管理要點、安全衛生稽查紀錄影本二份，永安工
    務所人員組織圖、照片、嘉義縣警察局水上分局道路交通事故調查報告表、勘驗
    筆錄暨照片、台灣省車輛行車事故鑑定委員會鑑定意見書、台灣省車輛行車事故
    鑑定委員會覆議意見書影本各一份為證。
丙、本院依職權調閱本院九十年度交訴字第十五號刑事卷（含偵查卷、上訴卷）。
    理      由
一、本件原告主張：被害人楊惠舟於民國八十九年七月十一日晚上八時許，駕駛車號
    ＬＥ─二三八二號自小客車，搭載其子楊士萱，經台八二線道路水上南靖交流道
    入口，駛上台八二線道路，行至鹿草鄉○○段時，因衝撞橫置於道路之紐澤西護
    欄，致楊惠舟及楊士萱當場死亡，原告丁○○、己○○○係楊惠舟之父母，庚○
    ○、戊○○係楊惠舟之子，丙○○係楊子萱之母之事實，業據原告提出臺灣省車
    輛行車事故覆議鑑定委員會意見書、剪報、戶籍謄本各一份為證，並為被告所不
    爭執，堪信原告此部分主張屬實。
二、原告主張：系爭事故之發生係因施工單位中華公司未於台八二線道路南靖交流道
    入口處設置阻絕路障，以完全封閉禁止車輛進入，亦未在該入口處設置夜光照明
    及反光設施，以提示駕駛人該路段尚未通車禁止進入等相關安全設施，致楊惠舟
    誤以為該路段已經通車，而經由該入口駛上台八二線道路，又因一列排開橫置於
    台八二線道路之紐澤西護欄上完全未施設反光照明標誌，使楊惠舟未能即時預見
    前方路況，而直接衝撞該護欄等語。被告則以：被告第五區養工處並未負責肇事
    地點之號誌設施，且對被告中華公司並未具監督之責，被告中華公司業已於南靖
    交流道出入口善盡標示號誌之注意義務，又縱有疏於設置之情事，亦與損害之發
    生無相當因果關係，且案發時肇事地點非屬公有公用設施等語置辯。原告主張被
    告中華公司未於台八二線道路南靖交流道入口處設置阻絕路障，以完全封閉禁止
    車輛進入，且亦未在該入口處設置夜光照明及反光設施，且未於肇事地點之紐澤
    西護欄上施設反光照明標誌等情，固據提出臺灣省車輛行車事故覆議鑑定委員會
    意見書、剪報各一份，並舉證人張慶文、陳國男為證。惟查，
（一）被告中華公司所屬之永安工務所係因承包南區工程處「東西向快速公路東石嘉
      義線Ｅ６０２標工程」中之ＭＡ２橋台（２３Ｋ＋００６）至２３Ｋ＋３１０
      間之碎石級配、ＵＡ溝、ＡＣ舖築等相關工作，向南區工程處第一工務段請求
      同意借用Ｅ６０３標段之ＲＡＭＰ１（２５Ｋ＋３５６）至２３Ｋ＋３１０Ｌ
      Ｔ側道路之快速道路，俾供工程車通行之用。據該Ｅ６０２標借道Ｅ６０３標
      車輛管制計劃所載：工務所需於入口處設「非工作人員、車輛請勿進入」警告
      標誌，每日下工後再以活動拒馬封閉臨時入口，白天開啟時入口，派員指揮，
      作為車輛出入之管制，借道期滿再由中華公司永安工務所派員清理借道路段，
      並回復原狀。經南區工程處第一工務段正式核准同意借道後，
      (1)被告中華公司即依前開管制計劃，於２５Ｋ＋３５６匝道入口放置活動式紐
        澤西護欄加以封閉（該處已設置夜間照明路燈），並吊開四個護欄作為臨時
        出入口，入口處尚設有「非工作人員、車輛請勿進入」警告標誌、禁一「禁
        止進入警告標誌」、「輔２」標誌等反光標誌，於白天開啟臨時出入口，派
        員指揮作為車輛出入管制，每天下工復以反光活動拒馬封閉臨時出入口等情
        ，業據被告中華公司提出其所屬之永安公務所函文暨車輛管制計劃、南區工
        程處第一工務段有關本案安全設施設置情形說明書、照片（三二張）、嘉義
        縣警察局水上分局道路交通事故調查報告表、勘驗筆錄暨照片影本為證，並
        為原告所不爭執。
      (2)又被告中華公司抗辯其所屬永安工務所之組織編制，當時除以訴外人鄭木田
        為所長外，另置副所長一人及施工站、測量隊、內業站、事務站、工安品保
        站等五個下級單位，其中工安品保站置站長一人，當時係由訴外人張進仕擔
        任，工安管理師一人，由訴外人游新聰擔任，負責南靖交流道之交通管制；
        而其協力廠商竣達工程有限公司並指派訴外人劉鍾率工人張清治等於事發當
        日傍晚即八十九年七月十一日下工後，利用拒馬以鐵絲綑綁於紐澤西欄上，
        封閉南靖交流道入口，且設置反光交通錐警告來車等情，亦據其提出所屬之
        永安工務所人員組織圖、中華公司安全衛生環境保護暨安全防護管理要點、
        安全衛生稽查紀錄影本二份，並舉證人劉鍾、游新聰於鄭木田業務過失致死
        刑事案件（本院九十年度交訴字第一五號、臺灣高等法院臺南分院九十年度
        交上訴字第一０八九號）之證述為證：
        證人劉鍾、游新聰於本院九十年度交訴字第一五號刑事案件審理時證稱：
          游新聰負責該交流道之交通管制，而中華公司之協力廠商竣達工程有限公
          司並指派證人劉鍾率領工人張清治等人，於事發當日傍晚，利用鐵架拒馬
          以鐵絲綑綁於紐澤西護欄上封閉交流道入口，且設置反光交通錐警告來車
          等情（該刑事案件一審卷第七十一、七十二頁，第一三四、一三五頁）。
        證人游新聰於該刑事案件調查時亦證稱：八十九年七月十一日晚上，南靖
          交流道是用流動性的拒馬把缺口封起來，一個拒馬三尺寬，用兩個拒馬堵
          住缺口，中間還放一個塑膠交通錐，上面有反光的貼紙，拒馬也有反光條
          ，其他都是用紐澤西護欄封起來，鐵架拒馬一個人就可以搬動，稍微往內
          移一下就可以移開，塑膠錐只有兩公斤重，一拿就可以拿開，發生本件事
          故以後，民眾要到上面去看，警察管不住，所以請吊車把於拒馬處用紐澤
          西護欄隔絕起來，當時拒馬就放在旁邊等語（該號卷九十年八月三十一日
          訊問筆錄）。
      依被告中華公司提出之上開證據資料及所舉證人之證述，被告中華公司向南區
      工程處第一工務段借得包括台八二線道路南靖交流道之上開路段後，非但擬妥
      管制計劃，且亦由相關人員實施管制，於下工後封閉南靖交流道入口，被告中
      華公司抗辯：當時有工作人員負責交流道入口之交通管制，其已依法設置相關
      警告標誌，已盡注意義務等語，應屬可採。
（二）原告所舉之證人張慶文到庭證稱：當時那條路沒有路障，其於農曆八十九年五
      月二十八日（即國曆八十九年六月二十九日）要去鹿草中寮，自和睦交流道上
      東西向快速道路，到水上交流道下去再上去，並沒有指示不能上去等語。又證
      人陳國男於刑事部分第二審調查時係證稱：其平常都從鹿草走縣道到嘉義市工
      作，有經過南靖交流道，白天交流道口有外勞在那邊指揮，晚上沒有東西阻攔
      ，案發當晚其是從鹿草簡易交流道上去看火燒車，看完也是從鹿草簡易交道下
      去，沒有到南靖交流道等語、證人張慶文於該院調查時係證稱：其於八十九年
      農曆五月二十八日下午五點多要到鹿草朋友家，從中埔到上快速道路，然後到
      南靖交流道下來又上去要去鹿草，無法通過，其又迴轉下來，當時缺口沒有封
      閉等語，經本院調閱刑事卷核閱無訛。上開證人固證述：曾見該交流道缺口晚
      上未予封閉等語，惟其等之證述縱為實在，但仍未證稱親見八十九年七月十一
      日本件車禍肇事當天晚上，南靖交流道所留工程車進入之缺口有未予封閉之情
      事。況東西向快速道屬於國家重大交通工程建設，某路段某交流道是否通車，
      均會舉行通車儀式，電視、廣播及報紙等大眾傳播媒體亦均會加以報導，且中
      華公司抗辯：其已於南靖交流道入口設有紐澤西護欄，護欄上並有黃色圓形反
      光片，現場另有「輔２」安全方向導引標誌，於案發當日，南靖交流道入口所
      留用俾供公務車通行之缺口，尚放置具反光貼條之鐵架拒馬及塑膠交通錐以為
      標誌等語，已據其舉刑事相驗卷所附警方於事發翌日及原告於案發當晚所拍攝
      之現場照片為證（相驗卷三六、三七頁、五四頁等），此亦為原告所不爭執，
      則衡諸通常情形，縱事發發當晚該南靖交流道入口處尚留有缺口，而未完全封
      閉，究與未設任何路障、禁止及警告標誌之已通車之情形截然不同。一般駕駛
      人在此情況之下，應可知悉道路尚未供通行，被害人楊惠舟當時仍經由該交流
      道行駛東西向快速道路，不符常情。又證人陳國男於上開刑事案件審理時已證
      述明確，無再加以訊問之必要，附此敘明。
三、本件被害人楊惠舟於八十九年七月十一日下午四時三十分許，因訴外人陳昭吉所
    有之車牌號碼ＬＥ—二三八二號自用小客車擬出售，楊惠舟乃借得該車先行試車
    ，以決定是否購買之事實，已據被告中華公司舉證人即車主陳昭吉、證人即被害
    人楊惠舟僱用之員工何承元於刑事案件警訊及檢察官偵查中之證述為證，經調閱
    刑事卷查明屬實（見刑事案件相驗卷第七頁、第十一頁反面、第十二頁正面、第
    三一頁）。被告中華公司抗辯本件事故係被害人楊惠舟為測試欲購之賓士車性能
    ，刻意至尚未通車路段試車所致，並非全然無據。
四、按因故意或過失，不法侵害他人權利者，負損害賠償責任，民法第一百八十四條
    第一項前段定有文。依此規定，侵權行為之賠償責任，以加害人之故意或過失與
    損害有因果聯絡者為限（司法院院字第一六六二號解釋）。損害賠償之債，以有
    損害之發生及有責任原因之事實，並二者之間，有相當因果關係為成立要件；故
    原告所主張損害賠償之債，如不合於此項成立要件者，即難謂有損害賠償請求權
    存在（最高法院四十八年度台上字第四八一號判例參照）。又所謂相當因果關係
    ，係指依經驗法則，綜合行為當時所存在之一切事實，為客觀之事後審查，認為
    在一般情形上，有此環境，有此行為之同一條件，均發生同一之結果者，則該條
    件即為發生結果之相當條件，行為與結果即有相當之因果關係。反之，若在一般
    情形上，有此同一條件存在，而依客觀之審查，認為不必皆發生此結果者，則該
    條件與結果並不相當，不過為偶然之事實而已，其行為與結果間即無相當因果關
    係（八十七年度台上第一五四號、九十年度台上字第七七二號判決參照）。查台
    八二線道路南靖交流道於事發前即八十九年七月十一日晚上八時許縱留有缺口，
    惟究與完全未設路障、已完全開放通車之狀況不同，在同一情況下，一般駕駛人
    不致誤認該交流道及快速道業已通車而經由該交流道駛上該快速道路，已見前述
    。其次，台八二線道路南靖交流道之位置係位於台八二線道路二十五公里六百公
    尺處，被害人楊惠舟駕車衝撞護欄之地點則位於台八二線道路十九公里七百公尺
    處，該路之速限為時速八十公里，分別有該路相關位置圖、道路交通事故調查報
    告表各一份附於刑事卷可稽（八十九年度他字第一九六八號卷第十七頁、八十九
    年度相字第四六六號卷第五頁），有刑事卷影本可資佐證。以該路之道路里程標
    示計算，南靖交流道至肇事地點之距離有近六公里之距離，即使以時速七十公里
    之車速換算，仍須費時約五分鐘，被害人楊惠舟並非駕車甫進入南靖交流道入口
    ，即衝撞護欄發生車禍死亡。又肇事前後之時段為夜間，如有車輛往來，必有燈
    光顯示，不可能諉為不知，而該快速道路既尚未通車，自不可能有其他車輛往來
    ，於此情況下，一般人因南靖交流道之缺口未封閉而誤闖，極為容易察覺而轉返
    ，是縱南靖交流道之缺口未封閉致被害人楊惠舟誤闖、肇事地點橫置於道路之紐
    澤西護欄上未設置反光照明設施，亦不必然於距交流道口近六公里處發生衝撞之
    結果。被告中華公司抗辯：縱其有所疏虞，系爭事故之發生與此疏漏無相當因果
    關係等語，應可採信。
五、本件事故於刑事偵查中經送台灣省嘉雲區車輛行車事故鑑定委員會鑑定結果，認
    ：「楊惠舟駕駛自小客車，夜間駛入尚未通車路段，為肇事原因。」，有被告中
    華公司提出之該會嘉鑑字第八九０七一０號鑑定意見書附卷可稽。至於原告所舉
    之台灣省車輛行車事故覆議鑑定委員會府覆議字第八九一七五０號函覆議意見書
    ，認：「楊惠舟於夜間駕駛自用小客車，未注意車前狀況駛入尚未通車路段，為
    肇事主因。施工單位於尚未通車路段未妥善設置警告燈光及阻絕措施（夜間應封
    閉通口）及反光設施，為肇事次因。」，其中認「施工單位於尚未通車路段未妥
    善設置警告燈光及阻絕措施（夜間應封閉通口）及反光設施，為肇事次因。」之
    部分，未審酌認定系爭事故與施工單位未妥善設置警告燈光及阻絕措施、反光設
    施間有無相當因果關係，未盡妥適，應以台灣省嘉雲區車輛行車事故鑑定委員會
    之鑑定意見書為可採。
六、按公有公共設施因設置或管理有欠缺，致人民生命、身體或財產受損害者，國家
    應負損害賠償責任，國家賠償法第三條第一項定有明文。所謂「公有公共設施」
    ，自係指已設置完成並開始供公眾使用之設施，始足當之（最高法院八十六年度
    台上字第二四六六號判決參照）。查系爭事故發生於台八二線道路十九公里七百
    公尺處，當時該路段尚未開放供公眾使用，此為兩造所不爭執，則原告依上開規
    定向被告第五區養工處請求國家賠償，於法即有未合。
七、綜上所述，原告依侵權行為之法律關係及國家賠償法第二條、第九條第二項之規
    定，請求被告連帶賠償八百五十萬元，於法無據，應予駁回。
八、據上論結，本件原告之訴為無理由，依民事訴訟法第七十八條、第八十五條第一
    項前段，判決如主文。
中      華      民      國    九十二    年      一      月    二十八    日
~B臺灣嘉義地方法院民事第二庭
~B    法  官  黃  渙  文
右為正本，係照原本作成。
如對本判決上訴須於判決送達後廿日內向本院提出上訴狀。
中      華      民      國    九十二    年      一      月    二十八    日
~B    書記官  馮  澤  文


司法院資訊處製作；財團法人民間司法改革基金會備份。
